臺灣臺中地方法院民事判決
                                  110年度保險字第4號
原      告  楊陳玉霜  

訴訟代理人  謝秉錡律師
複代理人    徐湘閔律師
            劉靜芬律師


被      告  旺旺友聯產物保險股份有限公司


法定代理人  洪吉雄    
訴訟代理人  洪崇欽律師
複代理人    許煜婕律師
上列當事人間請求給付保險金事件，經於民國111年5月12日言詞
辯論終結，本院判決如下：
    主      文
一、被告應給付原告新臺幣200萬元，及自民國109年8月29日起
    至清償日止，按週年利率百分之10計算之利息。
二、訴訟費用由被告負擔。
三、本判決於原告以新臺幣67萬元為被告供擔保後，得假執行；
    但被告如以新臺幣200萬元為原告供擔保後，則得免為假執
    行。
    事實及理由
一、原告擴張後訴之聲明：
    (一)被告應給付原告新臺幣(下同)200萬元，及自民國109年
        8月29日起至清償日止，按週年利率百分之10計算之利
        息。
    (二)願供擔保，請准宣告假執行。
    另陳述：
    (一)原告為已故楊春棠之配偶，有戶籍謄本可稽(見本院卷
        第17頁)，原告前以楊春棠為被保險人，於民國108年6
        月16日向被告投保傷害保險(保單號碼：08CPA0000000
        ，下稱系爭保險契約)。依系爭保險契約之保險單第二
        條約定，如被保險人楊春棠於契約有效期間內，因遭意
        外傷害事故而致身故時，被告依契約約定，應給付受益
        人即原告身故保險金200萬元，而所稱「意外事故」乃
        指非由疾病引起之外來突發事故，有保險單影本在卷可
        據(見本院卷第19-24頁)。
    (二)楊春棠前於明德醫院住院期間，自109年3月30日至同年
        4月4日每日均有跌倒紀錄，致腦部及前額受有外傷，有
        明德醫院護理紀錄可參(見本院卷第25-31頁)；其後於
        同年4月8日轉至清濱醫院住院；嗣於109年4月10日送童
        綜合醫療社團法人童綜合醫院(下稱童綜合醫院)急診，
        旋於同年4月11日在童綜合醫院死亡。經報請臺灣臺中
        地方檢察署(下稱臺中地檢署)檢察官相驗後，認楊春棠
        乃因摔倒而造成頭部外傷性顱內出血之意外死亡，有該
        署109相字第710號相驗屍體證明書可稽(見本院卷第45
        頁)。
    (三)原告乃向被告申請給付傷害身故保險金，詎遭被告以楊
        春棠並非因意外身故為由，拒絕理賠。有傷害保險理賠
        申請書暨同意書及被告回函可參(見本院卷第47-49頁)
        。為此，爰依系爭保險契約之約定，訴請被告給付身故
        保險金200萬元，及按週年利率百分之10計算之遲延利
        息等語。
二、被告答辯聲明：
    (一)原告之訴及假執行之聲請均駁回。
    (二)如受不利之判決，願供擔保，請准宣告免為假執行。
    另陳述：
    (一)對系爭保險契約為真正，另原告之主張如為有理，則法
        定遲延利息之起算日為109年8月29日等情，被告並不爭
        執。
    (二)原告雖主張楊春棠係因意外傷害而死亡，被告否認之。
        雖楊春棠於明德醫院住院期間，有多次跌倒紀錄之情，
        但依卷附明德醫院護理紀錄及該院護理師高佩珊於109
        年4月12日警訊中所述，楊春棠雖有跌倒，但於同年3月
        30日及31日查看並無外傷；至同年4月1日及4日雖分別
        受有腦杓3×2cm破皮流血傷口及前額3×2cm紅腫破皮之情
        ，惟楊春棠當時之意識清晰，且無噁心、嘔吐等腦震盪
        症狀；且經詢問均表示並無不適、頭痛或頭暈之情形；
        又自同年4月5日之後，即未再有跌倒之情況。可見楊春
        棠在明德醫院期間，雖有跌倒之情，但意識清晰且無不
        適，難認有因「跌倒」而造成「顱內出血」並致死亡之
        可能。
    (三)依明德醫院109年4月8日病歷摘要記載：「…病人情緒激
        躁、觀察下有on foley對抗精神病藥物敏感性高，易EP
        S，步態不穩，因仍有症狀干擾情形，故轉他院精神病
        房治療…」。可見楊春棠係因精神疾病始轉至清濱醫院
        接受治療。又楊春棠雖於109年4月10日自清濱醫院轉送
        童綜合醫院急診，且於翌日即於醫院內身故。但依童綜
        合醫院之病歷摘要顯示，楊春棠入院診斷為高燒、休克
        併急性呼吸衰竭；又依腦部電腦斷層攝影檢查報告，其
        顱內並未有出血或外傷所致之異常變化。是臺中地檢署
        相驗屍體證明書所載楊春棠死亡之先行原因為「頭部外
        傷性顱內出血」一節，尚非無疑。
    (四)雖童綜合醫院109年4月10日一般證明書診斷欄記載：「
        1.硬腦膜下腔出血、2.顱內出血、3.情感性精神疾病」
        (本院卷第110頁)。然依明德醫院護理師高佩珊109年4
        月12日警訊筆錄所稱，楊春棠於109年4月4日曾發燒，
        且手抖、步態不穩頻頻跌倒、喝水嗆咳、白血球偏高，
        曾於同年4月6日會診童綜合醫院，當時顯示其有嚴重便
        秘及膀胱腫脹，另腹部電腦斷層亦顯示膀胱發炎，童綜
        合醫院乃開立高劑量瀉劑及塞劑(見相驗卷第31頁正背
        面)；且依童綜合醫院之出院病歷摘要之中文翻譯，亦
        見楊春棠「有前列腺增生和尿滯留，泌尿科隨診，上午
        在清濱醫院出現高燒、休克、呼吸衰竭和意識變化。咖
        啡色嘔吐物、肺腫塊。被送進急診室。高燒至42.7度，
        心跳過快每分鐘142下，呼吸困難(呼吸速率為25bmp)，
        意識3分，休克」(見本院卷第103頁)。再依中國附醫11
        1年3月30日院醫行字第1110003792號函說明二記載：「
        (二)1.急性發炎指數，一般越高越危險。嚴重敗血症的
        準則並沒有對急性發炎指數定義明顯的數值界線；(三)
        …惟根據童綜合醫院的急診病歷記載，病人到院時體溫4
        2.7度，血壓72/35mmHg，以當時數值研判，不能排除尿
        道感染造成敗血性休克。」。益見楊春棠之死亡原因，
        乃為尿道感染而造成敗血性休克，再致呼吸衰竭而死亡
        。並非因跌倒造成顱內出血而死亡；自係因本身疾病所
        致，非屬意外。原告之訴，並非有理等語。
三、法院得心證之理由：
    (一)按訴狀送達後，原告不得將原訴變更或追加他訴。但有
        下列各款情形之一者，不在此限：三、擴張或減縮應受
        判決事項之聲明者。民事訴訟法第255條第1項第3款定
        有明文。本件原告起訴時原請求自起訴狀繕本送達之翌
        日起至清償日止，按週年利率5%計算利息。嗣於本院審
        理中改請求自109年8月29日起至清償日止，按週年利率
        百分之10計算利息。核屬應受判決事項聲明之擴張，程
        序上爰予准許。
    (二)按傷害保險人於被保險人遭受意外傷害及其所致失能或
        死亡時，負給付保險金額之責。前項意外傷害，指非由
        疾病引起之外來突發事故所致者。保險法第131條定有
        明文。是傷害保險乃係承保因意外傷害所致之損失。而
        被保險人受傷或死亡之原因，或因內在之原因，或因外
        在事故(意外事故)所致。因內在之原因而致傷害或死亡
        者，乃指被保險人因罹患疾病、遭細菌感染或因器官老
        化衰竭等身體內在因素而致之傷害或死亡；因外在事故
        (意外事故)而致傷害或死亡者，則係指因內在原因以外
        之其他事故，且其事故之發生為外來性、偶然性及不可
        預見者而言。
    (三)次按，我國之商業保險契約，率皆為定型化契約，要保
        人鮮少能依自身需要而要求保險人變更定型化契約之內
        容，是就保險契約之解釋上，應基於保險之本質及機能
        而為探求，並應注意誠信原則之適用；倘有疑義時，應
        為有利於被保險人之解釋。故保險事故發生之時，受益
        人若非在場親自見聞或得本於自身之專業而行參與，本
        難要求受益人於嗣後就保險事故之發生原因負完全之舉
        證責任。另考量保險制度本具有藉保險人保險事業之經
        營以分散風險之功能，於保險事故之發生原因，有所爭
        議時，參酌民事訴訟法第277條但書規定，應減輕受益
        人之舉證責任。如受益人已證明事故確已發生，且依經
        驗法則，可認該事故之發生通常係因某一外來偶然而不
        可預見之原因所致者，即應認受益人已盡證明之責；如
        保險人抗辯非屬意外者，即應轉由保險人就所抗辯之非
        意外情事，負證明之責。始符合舉證責任分配之公平原
        則。
    (四)經查，被保險人楊春棠原雖因精神方面疾病而在明德醫
        院住院，但其自身原無肢體上之障礙或不平衡情形，本
        非跌倒之高危險性病患。而依卷附兩造所不爭執楊春棠
        生前之住院、門診及急診過程和病歷資料(含護理記錄)
        所示，楊春棠生前在明德醫院住院期間，曾於109年3月
        30日至同年4月4日因持續手抖及步態不穩等情況而多次
        跌倒，雖於同年3月30日及31日查看並無明顯外傷，但
        同年4月1日及4日即又因跌倒而受有腦杓3×2cm破皮流血
        傷口及前額3×2cm紅腫破皮等外傷，有明德醫院護理紀
        錄可參(見本院卷第25-31頁)；又其於同年4月8日轉至
        清濱醫院住院後，旋於109年4月10日送童綜合醫院急診
        且於翌日即告死亡。經報請臺中地檢署檢察官督同法醫
        人員相驗後，認楊春棠乃因「摔倒」造成「頭部外傷性
        顱內出血」而引起「呼吸衰竭」而死亡，其死亡方式為
        「意外」，有該署109相字第710號相驗屍體證明書可稽
        (見本院卷第45頁)。是原告業已證明被保險人死亡之保
        險事故確已發生，且依經驗法則，可認該死亡事故之發
        生，通常可因外來偶然而不可預見之摔倒原因所致。參
        諸上開舉證責任之說明，本說認原告已盡其證明之責。
    (五)被告雖據卷附病歷及中國附醫鑑定回函之內容，否定相
        驗屍體證明書上所載楊春棠之死亡先行原因，並認楊春
        棠係因泌尿道感染所致之敗血性休克而死亡。惟查：
　　　　１、按一般人如非因自身原有之肢體障礙，以致有跌倒
            之高危險性外，鮮有於室內一般活動下會有發生持
            續性跌倒之情況。
　　　　２、硬腦膜下出血代表靜脈滲出的血液聚積到硬腦膜與
            蜘蛛網膜之間的空間，此為外傷後最容易發生之顱
            內出血類型，乃患者頭部受到撞擊時，腦部在顱內
            有限空間裡加速又減速，扯斷了腦膜之血管。而硬
            腦膜下出血不僅可發生在頭部外傷嚴重的患者，一
            些長期服用抗凝血劑之患者或年紀較大之長者，即
            使頭部外傷之狀況不嚴重(例如僅是走路時不小心
            頭去撞到硬物)，也可能會導致硬腦膜下出血。其
            徵兆與症狀雖有可能立即出現，但也有可能在頭部
            受創後之數天或數週後，始因慢性出血而出現。又
            其症狀變化多端，臨床表現上，或類似急性中風(
            如肢體癱瘓無力)、或類似急性出血(如突發性劇烈
            頭痛)、或類似老年癡呆症(如漸進性失憶)，但亦
            或僅有步態不穩或肢體不協調之先期情況出現，另
            在電腦斷層檢查時，亦會因出血發生之時間點不同
            所區分成急性(<3天)、亞急性(3-7天)、和慢性(數
            周以上)，在電腦斷層上所呈現之樣貌亦會有呈色
            深淺不一情形。另輕微之顱內出血，其顱內血塊亦
            有可能在數天至數週內因自行吸收而不需手術治療
            。是尚不能徒以109年3月30日及31日之護理記錄記
            載當下無外傷及嗣後之電腦斷層上無明顯變化，即
            謂病患必未有顱內出血之情事。
　　　　３、本院於110年11月5日檢送楊春棠之相關病歷資料及
            相驗卷電子卷證光碟，送中國附醫協助鑑定「楊春
            棠之死亡原因為何？究係因顱內出血？抑或因尿路
            感染？或其他原因而死亡？」(見本院卷第297頁)
            。經該院於111年1月21日回覆鑑定意見表示：「病
            人到…童綜合醫院急診時，昏迷指數為3分，右側瞳
            孔放大5.0/3.0，此為腦疝腦幹壓迫徵象，故本件
            病人的直接死因為頭部外傷導致顱內出血(右側硬
            腦膜下出血)合併腦幹壓迫，致使呼吸衰竭及中樞
            衰竭。病人到院時有尿路感染，但為合併症，雖有
            高燒(42度)，急性發炎指數上升，但急性發炎指數
            及白血球數值皆不到危及生命數值，故研判尿路感
            染不是導致病患死亡的直接原因。」(見本院卷第3
            01-303頁)。
　　　　４、因被告認上開鑑定內容未盡完整，本院乃於111年2
            月14日再函請該院就「尿路感染」部分為補充敘明
            (見本院卷第311頁)，並於111年3月8日再檢送楊春
            棠之相關病歷資料及相驗卷電子卷證光碟送該院參
            辦(見本院卷第317頁)。經該院於111年3月30日回
            覆表示：「(一)…急診…病人急性發炎指數：10.25
            ，白血球數值9400。(二)危及生命數值之急性發炎
            指數及白血球數值…ｌ、急性發炎指數，一般越高越
            危險。嚴重敗血症準則，並沒有對急性急性發炎指
            數定義明顯的數值界線。2、白血球數值，根據敗
            血症的準則，大於12000或者小於4000，都是達到
            敗血症的指標之一。」(見本院卷第325頁)。是依
            中國附醫第二次回覆內容，仍無從認楊春棠急診當
            時之急性發炎指數及白血球數值已達嚴重敗血症準
            則之規範而足以立即危及其生命。
　　　　５、至中國附醫第二次回覆內容雖另表示：「(三)…病人
            到院體溫42.7度，血壓72/35mmHg，以當時數值研
            判，不能排除尿道感染造成敗血性休克。」(見本
            院卷第325頁)。但該院亦同時表示「病人於清濱醫
            院即有反覆性尿道感染，於當時發炎指數不高，也
            治療妥當！」。是中國附醫第二次回覆內容，雖表
            示不能排除因尿道感染而造成敗血性休克之可能性
            ，但並未因此而否定第一次鑑定回函所稱楊春棠當
            下亦有腦疝腦幹壓迫徵象，直接之死因為頭部外傷
            導致顱內出血(右側硬腦膜下出血)合併腦幹壓迫，
            致使呼吸衰竭及中樞衰竭之認定。
　　　　６、楊春棠生前縱曾有尿道感染之情形，但已接受妥當
            治療，雖不能排除其有因尿道感染而造成敗血性休
            克之可能，但其急診當下之急性發炎指數及白血球
            數值，並未達嚴重敗血症準則之規範，而得足認立
            即危及其生命；加以其復有多次跌倒之情況，且致
            頭部留有外傷傷口，亦不能排除傷口另受細菌侵入
            而感染之可能，加以其復有因慢性顱內出血而發生
            肢體不平衡及步態不穩等現象，且有腦疝腦幹壓迫
            之徵象。自亦不能徒以楊春棠有尿道感染一節，即
            謂其死因必以尿道感染造成敗血性休克為唯一原因
            ，並排除因頭部外傷導致顱內出血(右側硬腦膜下
            出血)合併腦幹壓迫致使呼吸衰竭及中樞衰竭死亡
            之可能。
    (六)基上，被保險人楊春棠確有因頭部外傷導致顱內出血(
        右側硬腦膜下出血)合併腦幹壓迫而致呼吸衰竭為其死
        亡之原因。至被告所舉楊春棠生前曾有尿道感染一節，
        固有可能導致敗血性休克，但尚無從謂為楊春棠死亡之
        唯一原因。本件保險事故確已發生，且依經驗法則，可
        認該事故之發生，通常可因外來偶然、不可預見之摔倒
        原因所致顱內出血而發生。參諸上開各情及舉證責任之
        說明，本院認原告已盡其證明意外事故發生之責任。從
        而，原告本於系爭保險契約之約定，訴請被告給付傷害
        身故保險金及遲延利息，應屬有據。
四、綜上所述，原告本於系爭保險契約之法律關係，訴請被告給
    付身故保險金200萬元，及自兩造所不爭執之109年8月29日
    起至清償日止，按週年利率百分之10計算之利息，為有理由
    ，爰予准許；並依民事訴訟法第390條、第391條規定，准兩
    造得各供擔保，而為假執行及免受假執行之諭知。
五、本件事證已臻明確，兩造其餘攻擊、防禦方法與舉證，核與
    判決結果無影響，爰不逐一論述，附此敘明。
六、訴訟費用負擔之依據：民事訴訟法第78條。
中　　華　　民　　國　　111 　年　　6 　　月　　16　　日
                       民事第四庭  法  官  林宗成
上正本係照原本作成。
如不服本判決，應於送達後20日內，向本院提出上訴狀並表明上
訴理由，及繳納上訴裁判費。如委任律師提起上訴，應一併繳納
上訴裁判費，法院得不命補正。
中　　華　　民　　國　　111 　年　　6 　　月　　16　　日
                                   書記官  陳念慈